ACORDAO-COMPLETO-2523656

ACÓRDÃO 3124/2022 ATA 20/2022 - SEGUNDA CÂMARA

VISTO, relatado e discutido o presente recurso de reconsideração interposto por Manuel Severino da Silva, à época dos fatos Prefeito de Carpina, Estado de Pernambuco, contra o Acórdão 5888/2021-TCU-Segunda Câmara (peça 43) ;
ACORDAM os ministros do Tribunal de Contas da União, reunidos em sessão de 2ª Câmara, com fundamento nos artigos 32, inciso I, e 33, da Lei 8.443/1992, c/c o artigo 285 do RI/TCU, ante as razões expostas pelo Relator, em:
9.1. conhecer do recurso e, no mérito, negarlhe provimento;
9.2. dar ciência desta deliberação ao recorrente, à Procuradoria da República e aos demais interessados notificados do Acórdão impugnado.

Recurso de reconsideração interposto por Manuel Severino da Silva, à época dos fatos Prefeito de Carpina, Estado de Pernambuco, contra o Acórdão 5.888/2021-TCU-2ª Câmara, que cuidou de Tomada de Contas Especial instaurada pelo Fundo Nacional de Desenvolvimento da Educação (FNDE) em face da impugnação parcial das despesas pagas com recursos repassados ao Município de Carpina/PE por força do Programa de Apoio aos Sistemas de Ensino para Educação de Jovens e Adultos (Peja/2005).

Segunda Câmara

Município de Carpina - PE.

3. Interessados/Responsáveis/Recorrentes:
3.1. Interessado: Fundo Nacional de Desenvolvimento da Educação (00.378.257/0001-81).
3.2. Responsáveis: Carlos Vicente de Arruda Silva (XXX.902.954-XX); Manuel Severino da Silva (XXX.268.314-XX); Município de Carpina - PE (11.097.342/0001-98).
3.3. Recorrente: Manuel Severino da Silva (XXX.268.314-XX).

13.1. Ministros presentes: Aroldo Cedraz (na Presidência), Augusto Nardes (Relator) e Antonio Anastasia.
13.2. Ministros-Substitutos presentes: Marcos Bemquerer Costa e André Luís de Carvalho.

ACORDAO-COMPLETO-2543532

Acórdão 5685/2022 - Segunda Câmara

AUGUSTO NARDES

Ministro-Substituto Marcos Bemquerer Costa.

Transcrevo a seguir a instrução de mérito elaborada no âmbito da Secretaria de Recursos - Serur (peça 79) , que contou com o endosso do dirigente daquela unidade técnica (peça 80) e com a anuência do Ministério Público junto a este Tribunal (peça 81) :
"INTRODUÇÃO
Trata-se de recurso de reconsideração (peças 57 a 59) interposto por Manuel Severino da Silva, à época dos fatos Prefeito de Carpina, Estado de Pernambuco, contra o Acórdão 5888/2021-TCU-Segunda Câmara (peça 43) , relatado pelo Ministro-Substituto Marcos Bemquerer Costa.
1.1. Reproduz-se integralmente o teor do dispositivo da decisão impugnada:
ACORDAM os Ministros do Tribunal de Contas da União, reunidos em sessão da 2a Câmara, ante as razões expostas pelo Relator, em:
9.1. com fundamento nos arts. 1°, inciso I, 16, inciso III, alíneas b e c, 19, caput, e 23, inciso III, da Lei 8.443/1992, julgar irregulares as contas do Sr. Manuel Severino da Silva e condená-lo ao pagamento das quantias descritas a seguir, atualizadas monetariamente e acrescidas de juros de mora, calculados a partir das respectivas datas até o dia da efetiva quitação, fixando-lhe o prazo de 15 (quinze) dias, a contar da notificação, para comprovar, perante o Tribunal (art. 214, inciso III, alínea a, do Regimento Interno/TCU) , o recolhimento do débito ao Fundo Nacional de Desenvolvimento da Educação - FNDE, na forma da legislação em vigor:
	Valor (R$) 
	Data

	44,60
	04/01/2005

	42,41
	05/01/2005

	88,05
	07/01/2005

	393,17
	20/01/2005

	11,34
	31/01/2005

	6,50
	04/02/2005

	4,18
	11/02/2005

	129,81
	27/05/2005

	1.003,34
	22/07/2005

	175,31
	05/08/2005

	523,00
	08/08/2005

	219,30
	24/08/2005

	143,93
	29/08/2005

	1,23
	02/09/2005

	135,51
	15/09/2005

	63,70
	19/09/2005

	74,10
	23/09/2005

	16,65
	03/10/2005

	65,92
	05/10/2005

	89,10
	13/10/2005

	94,84
	10/11/2005

	1,67
	21/10/2005

	13,27
	23/11/2005

	0,18
	28/11/2005

	40.557,64
	15/12/2005

	0,02
	31/12/2005

9.2. com fundamento nos arts. 1°, inciso I, 16, inciso III, alínea a, 19, parágrafo único, e 23, inciso III, da Lei 8.443/1992, julgar irregulares as contas do Sr. Carlos Vicente de Arruda Silva e condená-lo ao pagamento da multa prevista no art. 58, inciso I, da referida lei, no valor de R$ 8.000,00 (oito mil reais) , fixando-lhe o prazo de 15 (quinze) dias, a contar da notificação, para comprovar, perante o Tribunal (art. 214, inciso III, alínea a, do Regimento Interno/TCU) , o recolhimento da dívida ao Tesouro Nacional, atualizada monetariamente desde a data do presente Acórdão até a do efetivo recolhimento, caso paga após o vencimento, na forma da legislação em vigor;
9.3. autorizar, caso requerido, nos termos do art. 26 da Lei 8.443/1992 c/c o art. 217 do Regimento Interno/TCU, o parcelamento das dívidas em até 36 (trinta e seis) parcelas mensais e sucessivas, sobre as quais incidirão os correspondentes acréscimos legais (débito: atualização monetária e juros de mora; multa: atualização monetária) , esclarecendo aos responsáveis que a falta de pagamento de qualquer parcela importará no vencimento antecipado do saldo devedor, sem prejuízo das demais medidas legais;
9.4. autorizar, desde logo, a cobrança judicial das dívidas, nos termos do art. 28, inciso II, da Lei 8.443/1992, caso não atendidas as notificações;
9.5. com fundamento no art. 16, § 3°, da Lei 8.443/1992 e no art. 209, § 7°, do Regimento Interno/TCU, enviar cópia deste Acórdão à Procuradoria da República no Estado de Pernambuco, para adoção das medidas cabíveis e ao FNDE, para ciência.
HISTÓRICO
O Fundo Nacional de Desenvolvimento da Educação (FNDE) instaurou Tomada de Contas Especial em face [i] da impugnação parcial das despesas pagas com recursos repassados ao Município de Carpina/PE por força do Programa de Apoio aos Sistemas de Ensino para Educação de Jovens e Adultos (Peja/2005) e [ii] da omissão no dever de prestar contas dos recursos referentes ao Convênio 657717/2009 (Siconv 653829) celebrado entre o FNDE e o Município de Carpina/PE para 'a construção de escola (s) , no âmbito do Programa Nacional de Reestruturação e Aparelhagem da Rede Escolar Pública de Educação Infantil (Proinfância) . Transferiramse para a execução dos objetos do programa e do convênio R$ 418.800,00 e R$ 1.174.306,87, respectivamente.
No âmbito do Tribunal, citouse o responsável Manuel Severino da Silva, Prefeito do Município nos mandatos 2005-2008 e 2009-2012 (peça 17) , para apresentar alegações de defesa ante as seguintes imputações caracterizadoras de não comprovação da boa e regular aplicação de recursos públicos federais:
a)  na realização de despesas com recursos oriundos do Peja/2005, feitura de pagamentos e aquisições indevidos, superestimativa na quantidade de alimentos adquiridos para o exercício de 2006 e não aplicação de parte dos recursos no mercado financeiro, e/ou restituir o montante de R$ 43.898,41, atualizado monetariamente;
b)  omissão no dever de prestar contas relativas à realização de despesas com recursos oriundos do referido Convênio 657717/2009, ante a expiração do prazo para tanto em 16/01/2015 sem que tivesse sido apresentada a prestação de contas.
Examinadas as alegações defensórias aduzidas, a Corte as rejeitou no tocante à imputação relativa aos recursos oriundos do Peja/2005 e as acolheu quanto à referente ao Convênio 657717/2009.
Reputou o Tribunal que as alegações aduzidas pelo responsável não elidiram a primeira imputação mencionada porque se cingiu a arguir a incidência do prazo quinquenal de decadência para impugnar a prestação de contas efetuada, com base no Decreto 20.910/32 e na Lei 9.873/1999, e é pacífico seu entendimento de que as ações de ressarcimento movidas pelo Estado contra os agentes causadores de danos ao Erário são imprescritíveis, nos termos do art. 37, § 5°, da Constituição Federal, da Súmula TCU 282 e de farta jurisprudência do Tribunal.
Entendeu a Corte que a dívida não alcança a totalidade dos recursos transferidos por força do referido programa, limitando-se aos valores descritos na citação e reproduzidos no item 7 do relatório acostado à peça 45, relativos a pagamentos e aquisições indevidos, superestimativa na quantidade de alimentos adquiridos e decorrentes da não aplicação de parte dos recursos no mercado financeiro.
Não aplicou a sanção pecuniária prevista no art. 57 da Lei 8.443/1992 nessa hipótese de causação de prejuízo ao erário por haver entendido havida a prescrição dessa pretensão sancionatória, dado que as ocorrências remontam a 11/02/2006, dia seguinte ao término do prazo para apresentação da prestação de contas do Peja/2005 fixado no art. 10 da Resolução/FNDE 25/2005, e que o ato de ordenação da citação teve lugar em 20/02/2019 (peça 13) .
Daí a decisão reproduzida no subitem 1.1 desta instrução
Diante disso, o interessado vem interpor o recurso ora examinado.
ADMISSIBILIDADE    
Perfilha-se o exame de admissibilidade juntado à peça 60, em que se propõe conhecer do recurso e suspender subitens da decisão combatida.
MÉRITO              
Delimitação
1.2. Quanto ao mérito do recurso, no essencial é de perquirir:
a)  se teve lugar a decadência do direito do Estado de condenar o ora recorrente a ressarcir o erário e se prescreveu a pretensão a tal ressarcimento (nesta instrução, item 12) ;
b)  se houve prejuízo à defesa do ora recorrente ante a comprovada destruição dos documentos relativos ao emprego dos recursos objeto das contas especiais que se prestariam para fundar suas alegações defensórias (ibid., item 13) .
Da não incidência do instituto da decadência em processos de controle administrativo externo e da não ocorrência no caso concreto da pretensão do Estado ao ressarcimento do erário
1.3. À peça 57, p. 1-9, o recorrente sustenta haverem tido lugar a decadência do direito do Estado de condená-lo a ressarcir o erário e a prescrição da pretensão de fazê-lo.
1.4. Para o recorrente, aplicamse os institutos da decadência e da prescrição em processo de controle administrativo e 'o prazo decadencial é de 5 anos' (ibid., p. 9) 'estabelecido no Decreto nº . 20.910, de 6 de janeiro de 1932 (art. 1º) , e na Lei nº . 9.873, de 23 de novembro de 1999 (art. 1º) ' (ibid., p. 2) , na medida em que nesse sentido são o julgado pelo Supremo Tribunal de Justiça nos Recursos Especiais 1480350/RS, relator o Ministro Benedito Gonçalvez, e 1464480/PE, relator o Ministro Falcão, o julgado do Supremo Tribunal Federal no Recurso Extraordinário 852475/SP, relator o Ministro Alexandre de Moraes, cujo tema aquela Corte considerou de repercussão geral.
	Análise
1.5. A alegação não merece prosperar.
1.6.  Prevê-se o instituto da decadência administrativa no art. 54 da Lei 9.784/1999, dispositivo esse não aplicável aos processos de tomada de contas especial, regidos pela Lei 8.443, de 1999, em face do a seguir reproduzido art. 69 da Lei 9.874/1999: 'Os processos administrativos específicos continuarão a reger-se por lei própria, aplicando-se lhes apenas subsidiariamente os preceitos desta Lei'. 
1.7. Nesse sentido é o entendimento firmado em assentado em precedentes desta corte de contas, a exemplo dos a seguir enumerados:
a) Acórdão 3361/2013-TCU-Plenário, relatoria do Ministro Raimundo Carreiro:
O prazo decadencial previsto no art. 54 da Lei 9.784/1999 é aplicável ao TCU apenas como meio de autotutela no desempenho de sua função administrativa, não se aplicando ao exercício de sua competência constitucional de controle externo; 
b) Acórdão 2900/2014-TCU-Plenário, relatoria do Ministro-Substituto Marcos Bemquerer: 'A decadência quinquenal (art. 54 da Lei 9.784/1999) não se aplica aos processos de controle externo'; e
c) Acórdão 1088/2015-TCU-Plenário, relatoria do Ministro Augusto Nardes:
A duração e a validade do processo de controle externo não se vinculam ao prazo decadencial previsto no art. 54 da Lei 9.784/1999 (norma geral) , porquanto aplicáveis as disposições da Lei 8.443/1992 (norma especial) , que não regula matéria de decadência.
1.8. Quanto à alegação de incidência do instituto da prescrição no caso concreto, de início importa notar que, como memoriado, no acordão recorrido se reconheceu a incidência da prescrição da pretensão do Estado à aplicação de sanção punitiva do ora recorrente. Esse o motivo por que a Corte não aplicou no caso concreto a multa prevista no art. 57 da Lei 8.443/1992 para punir conduta causadora de dano ao erário.
1.9. Perfilha-se a análise exposta na mencionada fundamentação.
1.10. Por essa maneira, a análise a seguir elaborada se cingirá à incidência do instituto sobre a pretensão do Estado à condenação do ora recorrente a ressarcir o erário. 
1.11. Decisões do Superior Tribunal de Justiça (STJ) , tal como uma das evocadas pelo recorrente, não vinculam as desta Corte de Contas. 
1.12. O Tribunal possui atribuição constitucional para realizar de forma autônoma e independente a apreciação da regularidade das contas dos gestores de bens e direitos da União. Em alguns casos específicos é que tal não se dá. Admite-se, por exemplo, que sentença proferida em processo penal mediante a qual se conclua pela não ocorrência material do fato ou pela negativa de sua autoria impeça a propositura ou a continuidade de ação nos âmbitos civil e, por extensão, administrativo, consoante entendimento pacífico no Supremo Tribunal Federal exarado nos Mandados de Segurança 21.948RJ, 21.708-DF e 23.635-DF. 
1.13. Outra hipótese de observância mandatória pelo Tribunal de decisão judicial é efeito vinculante em relação 'à administração pública direta e indireta' de súmulas para tanto aprovadas pelo Supremo Tribunal Federal (STF) estatuído no art. 103A da Constituição da República.
1.14. De outro lado, aplica-se somente ao Poder Judiciário o vínculo a decisões proferidas por aquela Corte em recurso extraordinário com repercussão geral reconhecida e de decisões proferidas pelo STJ em recursos repetitivos, por força do art. 927 do Código de Processo Civil brasileiro.
1.15. O Tribunal tem observado as decisões do STF com repercussão geral reconhecida, nada obstante a inexistência dessa obrigatoriedade. Tal conduta é consentânea com o princípio da eficiência informador da Administração Pública e com o princípio da economia processual, pois, não o fizesse, suas decisões contrárias ao entendimento firmado no STF acerca de temas a que tenha aquela Corte reconhecido repercussão geral seriam amiúde revertidas mediante a interposição do mandado de segurança previsto no art. 102, inciso I, alínea 'd' da Constituição da República. 
1.16. Quanto à decisão do STF proferida no RE 852.475, evocada pelo recorrente, como comentado na fundamentação do Acórdão 10152/2020-TCU-Primeira Câmara, relator o Ministro Vital do Rêgo,
[o] julgamento de mérito do RE 852.475/STF, com repercussão geral, que adotou a tese de que são imprescritíveis as ações de ressarcimento ao erário fundadas na prática de atos, desde que dolosos, tipificados na Lei 8.429/1992, não atinge os processos de controle externo, uma vez que estes não se originam de ações de improbidade administrativa, objeto daquela deliberação.
1.17. Analisada a alegação recursal propriamente dita, passa-se ao exame do eventual cabimento do acolhimento do pedido a ela respectivo por motivo dela diverso, a saber a possível ocorrência das perdas de poder processual previstas na Lei 9.873/1999.
1.18. Isso porque entre as decisões em recursos extraordinários com repercussão conhecida pelo STF se encontra a proferida por aquele Tribunal no RE 636.886, de que se falará no próximo subitem desta instrução.
i)	Premissas adotadas
1.19. Adotarseão as premissas a seguir enumeradas sobre o tema desenvolvidas no âmbito da Serur no amadurecimento dos entendimentos exarados à peça 78, continente de estudo e pronunciamentos anteriores da Secretaria a respeito da matéria.
a)   ao julgar o RE 636.886, o STF deu nova interpretação ao art. 37, § 5º, da Constituição da República. Fixou a tese de que 'é prescritível a pretensão de ressarcimento ao erário fundada em decisão de Tribunal de Contas';
b)   cumpre adotar o mesmo regime prescricional para o exame das prescrições das pretensões à aplicação de sanção punitiva e ao ressarcimento do erário no procedimento de controle administrativo, dado o seu objetivo comum de estabelecer para o Estado prazo para agir: caracterizar o ilícito, identificar seu autor, dimensionar as consequências da conduta e impor as consequências legais;
c)  até que sobrevenha norma específica, cumpre adotar no exame da ocorrência da prescrição mencionada o regime prescricional estatuído na Lei 9.873, de 23/11/1999, na linha dos recentes pronunciamentos do STF a respeito, sem deixar de empreender também o exame da prescrição segundo o prazo decenal previsto no Código Civil brasileiro;
d) ante a necessária aplicação ao caso concreto do entendimento fundador da decisão vinculante aludida no sentido de que se aplica a Lei 9.873/1999 ao procedimento de controle administrativo, cumpre examinar também a eventual subsunção da situação fática à hipótese de perda de poder processual pelo Poder Público prevista no art. 1o, § 1o, do citado diploma legal.
ii)	Análise da eventual ocorrência da prescrição objeto do art. 1o, caput, da Lei 9.873/1999
1.20. Passa-se ao exame propriamente disso à luz dessas premissas.
ii.a) 	Do prazo
1.21. A Lei 9.873/1999 estabelece um prazo geral de cinco anos, na cabeça seu art. 1°, e um especial, previsto no § 2° do mesmo artigo, a seguir reproduzido: 'quando o fato objeto da ação punitiva da Administração também constituir crime, a prescrição reger-se-á pelo prazo previsto na lei penal'.
ii.b)	Do termo inicial da contagem do prazo
1.22. Quanto ao termo inicial, a referida lei prevê o tratamento a ser dado a situações de ilícitos permanentes ou continuados.
1.23. Seu art. 1°, parte final, traz previsão expressa a respeito do início do prazo em se tratando de infração consistente em prática de ato merecedor de sanção punitiva. Nesta hipótese, a prescrição começa a correr a partir da prática do ato. 
1.24. Tratandose de infração de caráter permanente ou continuado, a prescrição começa a correr não da data de cada fato, e sim 'do dia em que tiver cessado' a permanência ou a continuidade ¿ como na reiteração de pagamentos irregulares, por vícios em sucessivas medições de uma mesma obra.
1.25. Nesse regime, como se infere do enfatizado pelo STF no voto do ministro Roberto Barroso, no MS 32.201, assim como no voto do ministro Gilmar Mendes, no RE 636.886, a contagem do prazo de prescrição no caso de convênios e instrumentos congêneres, em que se prevê prestação de contas, só começa a correr, (i) se prestadas as contas tempestivamente, na data em que tal se deu, (ii) se prestadas as contas intempestivamente, na data em que teve lugar a primeira medida inequivocamente persecutória administrativa de apuração dos fatos ou na em que teve lugar a prestação extemporânea, o que ocorrer primeiro, (iii) se  não prestadas as contas por omissão no dever de fazê-lo, na data em que teve lugar a primeira medida persecutória mencionada. 
ii.c)	Das causas de interrupção da contagem do prazo
1.26. No regime da Lei 9.873/1999, a contagem do prazo relativo à prescrição prevista no caput do seu art. 1º se interrompe sempre que concretizada qualquer das hipóteses estabelecidas nos incisos do seu art. 2o, a saber: pela notificação ou citação do indiciado ou acusado, inclusive por meio de edital (inciso I) ;  por qualquer ato inequívoco, que importe apuração do fato (inciso II) ; pela decisão condenatória recorrível (inciso III) ; por qualquer ato inequívoco que importe em manifestação expressa de tentativa de solução conciliatória no âmbito interno da administração pública federal (inciso IV) . 
1.27. Como se vê, a lei contempla uma variedade de causas e há autonomia entre elas. A própria determinação do TCU para que se realize auditoria para averiguar determinado fato interrompe a prescrição, como destacado no julgamento do MS 32.201.
1.28. Entende-se por atos inequívocos de apuração  (i) a investigação de irregularidades realizada pela autoridade administrativa no exercício do seu poder persecutor, ainda que de forma indireta (p. ex., por meio de verificação remota de dados regularmente enviados pelo administrado) , (ii) a remessa de correspondências ao imputado pedindo esclarecimentos sobre fatos - desde que comprovadamente recebidas, independentemente de resposta - e (iii)  as correspondências dirigidas a terceiros e por eles recebidas com vistas a confirmar a existência ou a natureza de fatos supostamente irregulares praticados por outrem.
1.29. De outro lado, reputa-se que não são atos inequívocos de apuração, exatamente por não envolveram investigação alguma de fatos: (i) os atos de impulso processual, como a circulação dos autos pelas diversas áreas técnicas da Administração envolvidas no procedimento, ainda que sejam emitidas manifestações ou despachos; (ii) os pareceres, meros atos opinativos que analisam fatos e sugerem providências; (iii) a eventual abertura de procedimento administrativo punitivo, pois que nesta hipótese se sabe, quando mesmo por indícios, qual é o fato ilícito praticado e quem é o responsável pela sua prática (isto é, o ato de apuração é antecedente necessário do ato de abertura do processo administrativo) . 
1.30. Nessa linha de raciocínio, não se devem confundir atos inequívocos de apuração com atos integrantes da cadeia de produção da decisão final, de sorte que haverá atos não interruptivos do prazo prescricional quinquenal e interruptivos do prazo trienal conducente à caracterização da prescrição por paralisação do processo administrativo.
ii.d)	Aplicação do entendimento ao caso concreto 
1.31. As condutas reprováveis discutidas no processo não se constituem em crime consoante decisão judicial transitada em julgado. Por isso, aplicase o prazo prescricional de cinco anos previsto no art. 1º da Lei 9.873/1999.
1.32. O Tribunal responsabilizou o ora recorrente pela causação de prejuízo ao erário no emprego de recursos pecuniários oriundos do Peja/2005.
1.33. Apresentouse em 22/2/2006 (peça 5, p. 79-113) a prestação de contas dos recursos do Peja/2005, portanto antes de expirado o prazo para tanto, 31/3/2006, segundo o registrado numa das páginas iniciais (peça 5, p. 204) do Relatório de Tomada de Contas Especiais. O termo inicial se constitui na data a apresentação tempestiva da prestação de contas, 22/2/2006.
1.34. Da cronologia trazida em apêndices a esta instrução, continente somente de fatos bastantes para fundar o exame da eventual incidência do instituto nos casos concretos relativos a cada um dos ora recorrentes, depreendese que períodos inferiores a cinco anos mediaram entre os fatos administrativos iniciadores das contagens dos prazos prescricionais ali assinalados, os interruptivos das contagens e a decisão objurgada. 
1.35. Desse modo, não teve lugar em nenhum dos dois casos a prescrição prevista no caput do art. 1o da Lei 9.873/1999.
iii)		Análise da eventual ocorrência da preclusão temporal objeto do art. 1o, § 1o, da Lei 9.873/1999
1.36. A relação jurídica processual judicial se estabelece na chamada relação trilateral ou tripartite, na qual são sujeitos o Estado-Juiz, o autor e o réu, sendo imparcial o Estado e parciais - por isso denominados de 'partes' - o autor e o réu. No procedimento administrativo, diversamente, há uma relação jurídica em que o interessado figura no polo passivo e o Poder Público figura tanto na qualidade de sujeito parcial integrante do polo ativo, na condição de EstadoPersecutor promotor das medidas apuratórias dos fatos, como na de sujeito imparcial julgador, na qualidade de Estado-Juiz no processo administrativo, impulsionador dos atos ordinatórios, instrutórios e decisórios. Vejase a esse respeito o ensinamento de Alexandre de Moraes, bem a propósito Ministro do Supremo Tribunal de Federal relator do RE 636.886, em sua obra Direito Constitucional (15a ed., São Paulo: Atlas, 2004, p. 124) :
O devido processo legal configura dupla proteção ao indivíduo, atuando tanto no âmbito material de proteção ao direito de liberdade, quanto no âmbito formal, ao assegurar-lhe paridade total de condições com o Estado-persecutor e plenitude de defesa (direito à defesa técnica, à publicidade do processo, à citação, de produção ampla de provas, de ser processado e julgado pelo juiz competente, aos recursos, à decisão imutável, à revisão criminal) . [grifouse]
1.37. Na redação do art. 1o, § 1o, da Lei 9.873/1999, o sintagma 'pendente de julgamento ou despacho' é antecedido de vírgula, do que se infere que se constitui em expressão de valor explicativo - e não restritivo   - do sentido semântico do adjetivo 'paralisado'. Por isso, há que ter por processo paralisado, para os efeitos desta norma, aquele em que, por praticado ato pendente por quem figure no polo ativo da relação processual constituída - ou por expirado o prazo para tanto - não há mais empecilho à prática de atos pela autoridade administrativa incumbida de praticar atos consistentes em despacho ordinatório ou instrutório ou em julgamento.
1.38. O instituto ali previsto não consiste em prescrição, vale dizer, em encobrimento da eficácia da pretensão do EstadoPersecutor ou do EstadoExequente a figurar no polo ativo da relação jurídica; a conduzirse, portanto, de modo parcial. Daí que a sua denominação de 'prescrição' se constituiu numa atecnia legislativa.  
1.39. Diferentemente do que se pode pensar, não se trata de prescrição intercorrente. O que faz adjetivável de intercorrente determinada espécie do gênero prescrição é a sua ocorrência não antes de iniciado o processo, ou extraprocessualmente, mas sim quando o integrante do polo ativo da relação jurídica injustificadamente deixa de dar curso ao processo em curso - vale dizer, depois de constituída a relação processual - mediante a prática dos atos que lhe cabe, deixando-o paralisado sem justa causa pelo prazo da prescrição. Vale-se do escólio de Carlos Roberto Gonçalves (in Direito Civil Brasileiro, volume 1: parte geral. 12a ed. São Paulo: Saraiva, 2014, p. 514) : 'Configura-se a prescrição intercorrente quando o autor de processo já iniciado permanece inerte, de forma continuada e ininterrupta, durante lapso temporal suficiente para a perda da pretensão' [grifouse].
1.40. Pode ela ter lugar tanto em processo cognitivo como em processo executório. Conquanto tanto no Código Processual Civil como no Código Processual Penal brasileiros só conste menção à prescrição intercorrente na execução de decisões, na Doutrina o instituto também é previsto no processo cognitivo. Ela tem lugar em processo cognitivo quando há encobrimento da eficácia de pretensão do autor; no executório, há encobrimento da eficácia de pretensão do exequente. Tratandose de procedimento de controle administrativo, em qualquer das suas fases, desde a inquisitória à decisória, eventualmente prescreve uma ou mais das pretensões do EstadoPersecutor à condenação a ressarcir o erário e a aplicar sanção punitiva. Tratandose, diversamente, do processo executório desse decorrente com base no título executivo extrajudicial em que consiste a decisão do Tribunal de Contas da União, eventualmente prescreve a pretensão do Estado-Exequente à execução da dívida.
1.41. A inércia de que trata o art. 1o, § 1o, da Lei 9.873/1999 não é do integrante de polo ativo da relação jurídica, consistente no EstadoPersecutor, causadora da perda do direito de exercer a sua pretensão, mas antes de inércia do integrante da relação jurídica na condição de autoridade administrativa que pessoaliza o Estado-Juiz em processo administrativo, incumbida de praticar atos de impulsionamento do processo (ordinatórios, instrutórios ou decisórios) depois de iniciado este com a citação válida do integrante do polo passivo da dita relação. 
1.42. Trata-se, na verdade, do instituto da preclusão temporal para o juiz.
1.43. Fredie Didier Jr., em seu Curso de Direito Processual Civil (19a ed. Salvador: JusPodivm, 2017, p. 474) , leciona: 'A preclusão é definida como perda de uma situação jurídica ativa processual: seja a perda de poder processual das partes, seja a perda de um poder do juiz'.
1.44. O festejado processualista cuida na mesma obra de fazer distinção entre os institutos da preclusão temporal e da prescrição: 'Cabe, ainda, diferenciar preclusão temporal, prescrição e decadência. Isso porque confusões podem ser feitas entre tais institutos pelo fato de todos eles relacionaramse à ideia de tempo e de inércia' (ibid., p. 484) .  E assim conceitua prescrição: 'a prescrição é o encobrimento (ou extinção, na letra do art. 189 do Código Civil) da eficácia de determinada pretensão (ibid., p. 485) ' [grifouse].
1.45. O preclaro doutrinador ali também discorre sobre a preclusão temporal para o juiz (Op. Cit., p. 485486) :
Enquanto a prescrição se relaciona aos direitos a uma prestação, a preclusão temporal refere-se, tão-somente, a faculdades/poderes de natureza processual.
Demais disso, prescrição e decadência são institutos de direito material, enquanto preclusão é instituto de direito processual. A prescrição e a decadência ocorrem extraprocessualmente - malgrado sejam ambas reconhecidas, no mais das vezes, dentro de um processo -, e suas finalidades projetam-se também fora do processo: visam à paz e à harmonia sociais, bem como a segurança das relações jurídicas. Já a preclusão temporal ocorre, sempre e necessariamente, durante o desenrolar do processo, e sua finalidade precípua restringe-se, igualmente, ao âmbito processual; visa, sobretudo, ao impulso do desenvolvimento, de forma segura e ordenada, para que se chegue ao ato final (prestação da jurisdição) .
6. PRECLUSÃO PARA O JUIZ
A doutrina e a jurisprudência têm por sinônimas as designações preclusão judicial ou preclusão pro judicato, que nada mais seriam que a perda de um poder do juiz. Rigorosamente, porém, a melhor designação é preclusão para o juiz ou preclusão judicial. Preclusão pro iudicato significa julgamento implícito. Como afirma José Maria Tesheiner: 'Preclusão pro judicato não significa preclusão para o juiz. Em latim, judicato significa julgado; juiz é iudex (nominativo) ou iudicem (acusativo) . Preclusão pro judicato significa 'preclusão como se tivesse sido julgado'. Se houve decisão, e ocorreu preclusão, não há 'preclusão pro judicato', porque esta supõe ausência de decisão. (...) Admitindo-se que haja preclusão para o juiz, diga-se, em bom português: 'preclusão para o juiz'; não, preclusão 'pro judicato', em mau latim'
Já vimos, ao classificarmos as preclusões, que subsistem, indiscutivelmente, em nosso sistema, preclusões judiciais lógicas e consumativas. Não se cogita, doutrinariamente, preclusão judicial temporal, já que os prazos para o juiz são impróprios. Essa lição doutrinária precisa ser revista. Não somente pelo fato de que os prazos para o juiz não podem ser anódinos, mas também pela existência de enunciados normativos expressos, como a hipótese de julgamento implícito prevista no Regimento Interno do STF, para o caso de o ministro do STF silenciar, após o prazo de vinte dias, sobre a existência de repercussão geral do recurso extraordinário (art. 324, § 2-, RISTF37; aqui, haveria uma verdadeira preclusão pro iudicato) . [grifouse]
1.46. Teve lugar a confusão citada pelo processualista entre os dois institutos na elaboração da redação do art. 1o, § 1o, da Lei 9.873/1999. 
1.47. Mediante o dispositivo ora analisado se estatuiu, na verdade, o instituto da preclusão temporal para o EstadoJuiz em processo administrativo aplicar punições por inércia em que tenha quedado a autoridade administrativa competente para a prática dos atos ordinatórios, instrutórios e decisórios cabíveis. Noutras palavras, a paralisação do processo prevista no art. 1o, § 1o, da Lei 9.873/1999 se concretiza com a inércia do Poder Público no dever de impulsioná-lo mediante a prática de atos consistentes em 'julgamento ou despacho'.  Nada tem que ver, portanto, com o instituto da prescrição no procedimento administrativo: encobrimento do poder processual do EstadoPersecutor ou, conforme o caso, do EstadoExequente.
1.48. Vale observar que no julgamento originador da mencionada decisão vinculante do STF, somente o Ministro Gilmar Dantas se manifestou sobre o intuito da prescrição intercorrente e ao fazê-lo, no item 5 de seu voto, intitulado '[p]rescrição intercorrente', não mencionou art. 1o, § 1o, da Lei 9.873/1999, mas antes dispositivos do processo judicial cível de execução de dívida constituída pelo título executivo extrajudicial em que consistiu a decisão do Tribunal de Contas da União (o Ministro transcreveu integralmente o art. 1o daquele estatuto legal, mas ao tratar do item 4 de seu voto, intitulado '[p]razo prescricional aplicável', e sem se debruçar sobre o § 1o) . Ali se examinou, portanto, a eventual ocorrência inércia do EstadoExequente integrante do polo ativo no processo judicial de execução de crédito. Quer dizer, não se tratou do instituto da preclusão temporal havida em procedimento cognitivo de controle administrativo por inércia do Estado-Juiz de contas ou de fiscalização de atos e contratos na desincumbência do seu dever de praticar os atos processuais integrantes da cadeia de produção da decisão final. 
1.49. Porque de interesse para esta análise mais adiante, fazse uma breve distinção das fases do procedimento ordinário cível brasileiro, cujas normas processuais se aplicam subsidiariamente ao de controle administrativo (Súmula 106 do Tribunal) .
1.50. À luz do Código de Processo Civil de 1973, Cândido Dinamarco (in Instituições de direito processual civil. 6. ed. v. II. São Paulo: Malheiros, 2002, p. 346) leciona que 
a estrutura do procedimento ordinário brasileiro costuma ser escandida pela doutrina mediante a indicação de quatro fases mais ou menos definidas, a saber: a) a postulatória, na qual se situam três dos cinco elementos estruturais dos procedimentos cognitivos (demanda, citação e resposta) ; b) a ordinatória, que culmina com o saneamento do processo na audiência preliminar; c) a instrutória, onde, como o nome diz, procede-se à instrução da causa; d) a decisória, em que tem lugar a sentença de mérito. 
1.51. A fase postulatória é 'aquela em que se formulam demandas, fazem-se as citações e tem o réu a oportunidade para oferecer sua defesa. É a fase inicial do procedimento, ou introdutória' (ibid., p. 348) .
1.52. A fase ordinatória, como seu nome o diz, 
é o segmento do procedimento ordinário em que se põe ordem no processo. Na concepção brasileira do procedimento ordinário, logo que termina a fase postulatória o juiz toma decisões e determina providências destinadas a eliminar efeitos e a dar impulso ao procedimento, para que ele possa receber a instrução mediante a prova e depois chegar à sentença de mérito. Esse conjunto de atividades chama-se saneamento do processo e sanear significa: sanar, curar, purificar. O juiz saneia o processo (a) oferecendo oportunidades para que as partes exerçam plenamente o contraditório, (b) impondo exigências destinadas a eliminar irregularidades e (c) organizando as atividades probatórias a serem desenvolvidas na fase subsequente (instrutória) . Os atos ordinatórios constituem exercício do poder jurisdicional e o juiz tem o poder-dever de realizá-lo a requerimento de uma das partes ou mesmo exofficio porque é seu dever fazer constantemente o controle da presença dos pressupostos sem os quais o julgamento do mérito não é admissível. (ibid., p. 548) . [grifouse]
1.53. Dada a sua natureza persecutória, a sua fase inicial ou introdutória não é de jaez postulatório, mas antes inquisitório: nela se apuram os fatos, se responsabiliza pelas pretensas irregularidades detectadas quem supostamente as tenha praticado e se fazem as citações para oferecer aos responsáveis a oportunidade de contradizer as imputações mediante a apresentação de suas alegações de defesa.
1.54. Dáse a incidência do instituto ora examinado na hipótese de que mais de três anos medeiem entre quaisquer dos seguintes momentos processuais: (i) aquele em que, terminada a fase inicial do procedimento e iniciada a relação processual quer com a resposta do responsável quer com a caracterização da sua revelia, fazse exigível prática de atos processuais pela autoridade administrativa, revestida da qualidade de impulsionadora e julgadora; (ii)  aqueles em que, na fase ordinatória do procedimento, tomamse decisões e se determinam providências destinadas a eliminar efeitos e a dar impulso ao procedimento, mediante despachos ou decisões interlocutórias; (iii) aqueles em que, na fase instrutória, também mediante despachos ou decisões interlocutórias, saneiase o processo; e (iv) aqueles em que, na fase decisória, proferemse julgamentos.
iii.a)	Do prazo
1.55. O art. 1o, § 1o, da Lei 9.873/1999 estabelece que é de três anos o prazo relativo ao instituto específico da preclusão temporal para o Poder Público aplicar sanção na condição de EstadoJuiz em procedimento administrativo.
iii.b)	Do termo inicial da contagem do prazo
1.56. À míngua de estabelecimento na Lei 9.873/1999 do termo inicial da contagem do prazo previsto no seu art. 1o, 1o, é mister buscar subsídios no direito processual civil para formular entendimento acerca de questão arrimado nas conceituações empreendidas naquele campo do sistema jurídico brasileiro.
1.57. Some-se à distinção das fases do procedimento de controle administrativo o conceito de citação insculpido no art. 238 do Código de Processo Civil brasileiro: 'Citação é o ato pelo qual são convocados o réu, o executado ou o interessado para integrar a relação processual'. Como entende o Superior Tribunal de Justiça no REsp 756/RO, 'nula a citação, não se constitui a relação processual'. 
1.58. Daí que no procedimento de controle administrativo só há 'processo' em curso desde o início da sua fase ordinatória em diante. Na sua fase inicial ou introdutória, de natureza inquisitória, não há relação processual constituída; tampouco, portanto, 'processo' no sentido jurídico estrito da palavra.  
1.59. Importa notar que descabe falar em paralisação no período em que transcorre o prazo para manifestação do responsável. Enquanto este não se manifestar, ou não se caracterizar a sua revelia com a expiração do prazo para tanto, inexiste inércia do Poder Público, visto que a prática de atos consistentes em despachos ordinatórios ou instrutórios ou em julgamento sem o exame da manifestação do particular implicaria nulidade por violação das garantias constitucionais do contraditório e ampla defesa.
1.60. Nessa linha de raciocínio, por disposição expressa da Lei n° 9.873/1999, a contagem do prazo trienal previsto em seu art. 1o, 1o, tem início no momento a partir do qual passa a ser exigível a emissão pela Administração de despachos, quer ordinatórios quer instrutórios, ou julgamento. Por isso, a contagem do prazo se inicia na primeira data em que houver expediente posterior àquela em que se dá a apresentação pelo responsável de suas alegações defensórias ou a expiração do prazo a ele concedido para tanto, o que tiver lugar antes. 
iii.c)	Das causas de interrupção da contagem do prazo
1.61. A interrupção da contagem do prazo da prescrição processual prevista no último dispositivo legal citado se dá com a prática por autoridade administrativa de ato processual de qualquer jaez integrante da cadeia de produção da decisão final - quer dizer, ordinatório, instrutório ou decisório - ali simplesmente denominado de 'julgamento ou despacho'. Vale notar, portanto, que cumpre distinguir tal hipótese das previstas no art. 2º da Lei 9.873/1999 para a interrupção da prescrição punitiva por inércia do Estado-Persecutor.
iii.d)	Aplicação do entendimento ao caso concreto
1.62. Passase à aplicação do entendimento ao caso concreto. 
1.63. O termo final da contagem do prazo para a resposta à comunicação de audiência do responsável se constituiu em 3/6/2019, ante o recebimento do instrumento de comunicação de citação (peça 17) em 3/5/2019 (peça 17) , a concessão de mais 15 dias de prazo para a respectiva resposta mediante o despacho trazido à peça 24 e o fato de que a partir de 4/5/2019 se contaram 30 dias em 2/6/2019, dia (domingo) em que não houve expediente no Tribunal.  
1.64. O ora recorrente protocolizou em 31/5/2019 o instrumento de resposta à citação, portanto anteriormente à expiração do prazo mencionada. 
1.65. Logo, o termo inicial da contagem do prazo de preclusão se constitui em 4/6/2019, primeiro dia em que houve expediente posterior a 31/5/2019, data da apresentação das alegações de defesa. 
1.66. Da cronologia trazida em apêndice a esta instrução, continente somente de fatos bastantes para fundar o exame da eventual incidência do instituto no caso concreto, depreendese que interregno inferior a três anos mediou entre os fatos administrativos iniciadores das respectivas contagens e a prolatação da decisão guerreada. 
1.67. Conclui-se que não teve lugar nos casos concretos a preclusão temporal prevista no art. 1o, § 1o, da Lei 9.873/1999.
iv)	Análise da eventual ocorrência da prescrição sob o regime do Código Civil 
1.68. Conforme registrado na fundamentação da deliberação recorrida (peça 44) , 'ocorreu a prescrição sancionatória, uma vez que as ocorrências impugnadas remontam a 11/02/2006, dia seguinte ao término do prazo para apresentação da prestação de contas'. 
1.69. Daí, como memoriado anteriormente nesta instrução, a não aplicação de sanção punitiva ao ora recorrente. É de adotar o mesmo regime de prescrição tanto para pretensão punitiva como para ressarcitória em observância a decisões recentes do STF nesse sentido. Por isso, adotouse a Lei 9.873/1999 como baliza para o exame da eventual ocorrência de prescrição da pretensão do Estado ao ressarcimento do erário. Como se viu, sob a ótica desta norma não ocorreu no caso concreto tal prescrição em relação ao recorrente. 
1.70. Nada obstante, considerando o exposto no subitem 12.17 desta instrução, elaborase também o exame da prescrição do Estado ao ressarcimento do erário sob o regime prescricional cível.
iv.a)	Do regime prescricional cível
1.71. Mediante o anteriormente citado Acórdão 1441/2016-TCU-Plenário, relator o ministro Benjamin Zymler, o Tribunal aprovou incidente de uniformização de jurisprudência em que firmou o entendimento de que a matéria se subordina ao prazo prescricional de dez anos indicado no art. 205 do Código Civil, contado a partir da data de ocorrência da conduta reprovável a ser sancionada. 
1.72. Transcrevemse os trechos do dispositivo do acórdão de interesse para o exame da alegação recursal:
ACORDAM os Ministros do Tribunal de Contas da União, reunidos em Sessão do Plenário, ante as razões expostas pelo Redator, em:
9.1. deixar assente que:
9.1.1. a pretensão punitiva do Tribunal de Contas da União subordina-se ao prazo geral de prescrição indicado no art. 205 do Código Civil;
9.1.2. a prescrição a que se refere o subitem anterior é contada a partir da data de ocorrência da irregularidade sancionada, nos termos do art. 189 do Código Civil;
9.1.3. o ato que ordenar a citação, a audiência ou oitiva da parte interrompe a prescrição de que trata o subitem 9.1.1, nos termos do art. 202, inciso I, do Código Civil;
9.1.4. a prescrição interrompida recomeça a correr da data em que for ordenada a citação, a audiência ou oitiva da parte, nos termos do art. 202, parágrafo único, parte inicial, do Código Civil;
9.1.5. haverá a suspensão da prescrição toda vez que o responsável apresentar elementos adicionais de defesa, ou mesmo quando forem necessárias diligências causadas por conta de algum fato novo trazido pelos jurisdicionados, não suficientemente documentado nas manifestações processuais, sendo que a paralisação da contagem do prazo ocorrerá no período compreendido entre a juntada dos elementos adicionais de defesa ou da peça contendo o fato novo e a análise dos referidos elementos ou da resposta da diligência, nos termos do art. 160, §2º, do Regimento Interno; 
1.73. Quando da prolatação do Acórdão 1441/2016-TCU-Plenário reputavase imprescritível a pretensão do Estado ao ressarcimento do erário em procedimento de controle administrativo. Por isso, o entendimento à época se aplicou exclusivamente à pretensão à sanção punitiva decorrente de causação de prejuízo ao erário em procedimentos desse jaez. Diante do multicitada decisão vinculante do STF no sentido de que tem lugar tal pretensão a ressarcimento, reputa-se que presentemente, por foça do evento vinculante da decisão mencionada,  há que aplicar o entendimento tanto à pretensão do Estado buscar reparação ao erário como a sanção punitiva objeto da decisão supratranscrita, dado que a sanção punitiva é acessória da sanção reparatória, como se depreende da leitura do art. 57 da Lei 8.443/1992 e como comentado em votos proferidos no próprio Acórdão 1441/2016-TCU-Plenário.
iv.b) Do termo inicial da contagem do prazo sob o regime prescricional cível 
1.74. Quanto ao termo inicial da contagem do prazo prescricional no regime prescricional cível, há que considerar três hipóteses. 
1.75. Tratando-se de situação fática de imputação de não comprovação do bom e regular emprego de recursos oriundos de relação jurídica não oriunda de convênio ou de ajustes congêneres - em que, portanto, não se prevê prestação de contas específica -, a prática do ilícito se caracteriza a partir da data da ocorrência do fato ilícito ou consumação do dano havido ao erário. Nesse sentido o infratranscrito trecho da fundamentação do paradigmático Acórdão 1441/2016 lavrado por seu redator, ministro Walton Alencar Rodrigues:
No que se refere ao termo inicial do lapso prescricional, entendo que deve ser o mesmo que correntemente é utilizado pelo Tribunal, ou seja, a data da prática do ilícito administrativo.
Tal termo a quo fundamenta-se no princípio da actio nata, positivado no art. 189 do CC/2002, in verbis:
'Art. 189. Violado o direito, nasce para o titular a pretensão, a qual se extingue, pela prescrição, nos prazos a que aludem os arts. 205 e 206.' [grifou-se]
1.76. Tratando-se, diversamente, de repasse dos recursos oriundos de convênios ou ajustes congêneres - em que, portanto, se prevê prestação de contas específica -, consoante o aludido entendimento emanado por ministros do STF sumariado na subalínea ii.b deste item de instrução, o início da contagem do prazo prescricional cível se dá conforme o seguinte critério: (i) apresentada a prestação de contas, tempestiva ou intempestivamente, na data em que tal se deu ou , na data subsequente à de término do prazo final para tanto, o que ocorrer primeiro; (ii) não apresentada, na data subsequente à de término do prazo final para tanto.
iv.c)	Das causas de interrupção do prazo prescricional sob o seu regime cível
1.77. Na hipótese de adoção do regime prescricional cível, caberá aplicar, no que couber, as hipóteses de interrupção de contagem do prazo prescricional estabelecidas no art. 202 do Código Civil. Entende-se que cabe subsumir à hipótese prevista no inciso I daquele artigo aos atos administrativos praticados na fase externa, portanto não inquisitiva, da persecução de controle administrativo mediante os quais se tenha ordenado a citação do responsável. Atos nesse sentido praticados na fase inquisitiva da persecução equivalem às notificações extrajudiciais enviadas pelo autor ao réu anteriormente à propositura da ação cível, logo não consistentes em ato praticado por quem se categorize como pessoa análoga ao juiz da causa cível.
iv.d)	Aplicação do entendimento ao caso concreto relativamente ao ora recorrente e à empresa condenada em solidariedade a ele
1.78. No caso concreto, adotado o regime prescricional do Código Civil, cabe aplicar o prazo geral de prescrição estabelecido no art. 205 daquele estatuto.
1.79. Apresentouse em 22/2/2006 (peça 5, p. 79-113) a prestação de contas dos recursos do Peja/2005, portanto antes de expirado o prazo para tanto, 31/3/2006, segundo o registrado numa das páginas iniciais (peça 5, p. 204) do Relatório de Tomada de Contas Especiais. O termo inicial se constitui na data a apresentação tempestiva da prestação de contas, 22/2/2006.
1.80. Em 20/2/2019, ordenou-se a citação do ora recorrente mediante o despacho acostado à peça 13, portanto menos de dez anos depois do termo inicial mencionado.
1.81. Conclui-se que, adotado o regime prescricional cível, não prescreveu no procedimento de controle administrativo a pretensão do Estado à condenação do ora recorrente a ressarcir o erário.
Da inexistência dos autos de prova da alegada destruição de documentos necessários à elaboração das alegações defensórias do ora recorrente
1.82. À peça 57, p. 911, o  recorrente sustenta que cabe julgar iliquidáveis as contas especiais porque lhe foi impossível contradizer a imputação de ocorrência de irregularidades no emprego dos recursos objeto das contas relativos ao Peja 2005 em razão dos seguintes fatos: [i] 'de 01/01/2013 a 31/12/2016, esteve afastado da Prefeitura, por expirado seu mandato em 31.12.2012'; [ii] 'foi reeleito e reassumiu a Prefeitura, em 01.01.2017'; [iii] os documentos necessários à elaboração de sua defesa foram destruídos em incêndio havido em maio de 2018 no arquivo da Prefeitura, comprovado pelos documentos anexos ao instrumento de recurso.
	Análise
1.83. A alegação não merece prosperar.
1.84. Pois a situação fática ora examinada é análoga à analisada no Acórdão 2226/2014-TCU-Plenário, relator o Ministro Augusto Sherman, cuja descrição se transcreve:
Não há elementos nos autos que indiquem que os documentos necessários a comprovar a regular aplicação dos recursos estavam entre os supostamente incinerados no pátio da antiga Prefeitura. Mesmo que houvesse, tal fato teria ocorrido mais de nove anos após a transferência dos recursos, sendo certo que o devedor em mora, cuja omissão lhe seja imputável, como é o caso do embargante, responde pela impossibilidade da prestação, a teor do disposto no art. 399 do Código Civil de 2002.
1.85. Como se depreende da expressão '[m]esmo que houvesse [elementos indicativos da destruição dos documentos relativos à aplicação dos recursos]', naquele precedente foram meramente aditivas da razão fulcral de decidir as circunstâncias de que a alegada destruição teria tido lugar muitos anos depois da transferência dos recursos e de que houve a conduta consistente na omissão no dever de prestas contas.
1.86. No caso sob exame, tampouco há nos autos elementos de convencimento mediante os quais se possa ter por comprovada a boa e regular aplicação dos recursos objeto das contas.  Porque os documentos anexados ao instrumento de recurso fazem prova da ocorrência do incêndio referido pelo recorrente, mas não da alegada destruição dos documentos necessários à comprovação do emprego dos recursos - em que se poderia fundar, tal como pedido, julgamento no sentido da iliquidez das contas.
1.87.  Da leitura do trecho infratranscrito do laudo trazido à peça 58 consta que, não foi atingida pelo fogo sala integrante do arquivo em que havia documentos e que parte destes restou protegida até mesmo da queda de parte do forro de gesso daquele espaço físico em razão do calor:
Ainda com relação aos exames periciais, a sala contígua ao Arquivo, que dele faz parte, apesar do fogo não ter chegado ali, a ação do calor destruiu parte do forro de gesso e da coberta, os quais tiveram os escombros espalhados sobre o piso daquele ambiente, que também teve parte do mobiliário e documentos, protegidos por um segmento de plástico. [grifouse]
1.88. Quer dizer, a possibilidade de que os documentos necessários à comprovação do bom e regular emprego dos recursos objeto das contas estivessem entre os não atingidos pelo fogo implica inexistência de prova cabal da destruição alegada e, conseguintemente, de iliquidez das contas por caso fortuito ou força maior decorrente da suposta destruição. 
PROPOSTA DE ENCAMINHAMENTO
Do exposto, propõe-se, com fundamento nos arts. 32, inciso I, e 33 da Lei 8.443, de 16/6/1992:
a)  conhecer do recurso e, no mérito, negarlhe provimento;
b)  notificar da decisão sobrevinda o recorrente, a Procuradoria da República e os demais interessados notificados do Acórdão impugnado, sem deixar de anexar ao expediente de notificação cópia do relatório e da fundamentação da decisão."
2.	O Ministério Público junto a este Tribunal acrescenta em seu parecer (peça 81) :
"Em face do que restou apurado nos autos, o Ministério Público de Contas manifesta-se de acordo com a proposição oferecida pela Secretaria de Recursos, no sentido de o Tribunal (peças 79 e 80) :
a)  conhecer do recurso de reconsideração (peças 57 a 59) interposto pelo sr. Manuel Severino da Silva, prefeito de Carpina/PE, gestões 2005/2008, 2009/2012 e 2017/2020 (peça 5, pp. 7/9) , contra o Acórdão 5888/2021-TCU-Segunda Câmara (peça 43) , e, no mérito, negarlhe provimento;
b)  dar ciência da deliberação que sobrevier ao recorrente, à Procuradoria da República no Estado de Pernambuco e aos demais interessados.
A questão da prescrição, cumpre frisar, está em discussão no âmbito do TC Processo 000.006/2017-3, cuja apreciação foi recentemente adiada, após a realização de sustentação oral, para a sessão do Plenário do TCU de 9/3/2022 (peça 253 do TC Processo 000.006/2017-3) . O TCU decidirá, então, os desdobramentos, para os processos de controle externo, do julgamento do Tema 899 de repercussão geral pelo Supremo Tribunal Federal ('É prescritível a pretensão de ressarcimento ao erário fundada em decisão de Tribunal de Contas') .
Por ora, subsiste, no âmbito desta Corte, a aplicação da Súmula TCU 282, segundo a qual 'as ações de ressarcimento movidas pelo Estado contra os agentes causadores de danos ao erário são imprescritíveis'."
É o relatório.

Amaro Alves de Souza Netto (26082/OAB-PE), Márcio José Alves de Souza (5786/OAB-PE) e outros, representando Manuel Severino da Silva.

Procurador Júlio Marcelo de Oliveira.

TOMADA DE CONTAS ESPECIAL. PROGRAMA DE APOIO AOS SISTEMAS DE ENSINO PARA EDUCAÇÃO DE JOVENS E ADULTOS. PAGAMENTOS E AQUISIÇÕES INDEVIDOS, SUPERESTIMATIVA NA QUANTIDADE DE ALIMENTOS ADQUIRIDOS E NÃO APLICAÇÃO DE PARTE DOS RECURSOS NO MERCADO FINANCEIRO. IMPUGNAÇÃO PARCIAL DAS DESPESAS. CONTAS IRREGULARES. DÉBITO PARCIAL. PRESCRIÇÃO DA PRETENSÃO SANCIONATÓRIA. CONVÊNIO. OMISSÃO NO DEVER DE PRESTAR CONTAS. DEMONSTRAÇÃO PELO PREFEITO GESTOR DOS RECURSOS DA BOA E REGULAR EXECUÇÃO DA AVENÇA. RESPONSABILIDADE DO SUCESSOR, EM CUJO MANDATO ENCERROU-SE O PRAZO PARA O CUMPRIMENTO DA OBRIGAÇÃO. CONTAS IRREGULARES. MULTA. RECURSO DE RECONSIDERAÇÃO. CONHECIMENTO DO RECURSO. NEGATIVA DE PROVIMENTO. ADEQUADA CARACTERIZAÇÃO DO PREJUÍZO CAUSADO AO ERÁRIO E DA REPROVABILIDADE DA CONDUTA DO RECORRENTE.

TOMADA DE CONTAS ESPECIAL (TCE)

Secretaria de Recursos (Serur).

Trata-se de recurso de reconsideração interposto por Manuel Severino da Silva, à época dos fatos Prefeito de Carpina, Estado de Pernambuco, contra o Acórdão 5888/2021-TCU-Segunda Câmara (peça 43) , que cuidou de Tomada de Contas Especial instaurada pelo Fundo Nacional de Desenvolvimento da Educação (FNDE) em face da impugnação parcial das despesas pagas com recursos repassados ao Município de Carpina/PE por força do Programa de Apoio aos Sistemas de Ensino para Educação de Jovens e Adultos (Peja/2005) e pela omissão no dever de prestar contas relativas à realização de despesas com recursos oriundos do referido Convênio 657717/2009, ante a expiração do prazo para tanto em 16/01/2015 sem que tivesse sido apresentada a devida prestação.
2.	Após os trâmites nos órgãos competentes, a presente TCE foi submetida a este Tribunal, oportunidade em que as contas do sr. Manuel Severino da Silva foram julgadas irregulares com a condenação em débito e aplicação de multa.
3.	Nesta etapa processual, pretende o aludido responsável a revisão do acórdão condenatório com a argumentação de que houve prescrição e a execução integral do objeto conveniado.
4.	De início, ratifico o conhecimento deste recurso de reconsideração, porque tempestivo, interposto por Manuel Severino da Silva, nos termos dos arts. 32, inciso I, e 33, da Lei 8.443/1992 c/c o art. 285 do Regimento Interno do TCU.
5.	No mérito, anuo ao posicionamento da Secretaria de Recursos desta Corte - Serur, com a concordância do Ministério Público junto a este Tribunal, e incorporo suas manifestações às minhas razões de decidir, sem prejuízo das considerações a seguir.
6.	Preliminarmente, afasto a ocorrência de prescrição e decadência ao presente caso. A detalhada análise da Serur, constante do relatório precedente, que contou com a anuência do MPTCU, conclui pela não incidência.
7.	Com efeito, a decadência administrativa está prevista no art. 54 da Lei 9.784/1999, cujo comando não é aplicável aos processos de tomada de contas especial, regidos pela Lei 8.443, de 1992, conforme jurisprudência deste Tribunal (Acórdãos 3.361/2013, 2.900/2014 e 1.088/2015, todos do Plenário do TCU) .
8.	Quanto à incidência de prescrição, o relatório precedente analisa detalhadamente a matéria e demonstra que não teve lugar no caso concreto a preclusão temporal prevista no art. 1º, § 1º, da Lei 9.873/1999. No mesmo sentido, também não ocorreu a aludida prescrição sob a ótica do prazo de dez anos indicado no art. 205 do Código Civil, contado a partir da data de ocorrência da conduta reprovável a ser sancionada, na diretriz estabelecida pelo Acórdão 1441/2016-TCU-Plenário.
9.	No mérito, o recorrente argumenta que cabe julgar iliquidáveis as contas especiais porque lhe foi impossível contradizer a imputação de ocorrência de irregularidades no emprego dos recursos objeto das contas relativos ao Peja 2005 em razão dos seguintes fatos: 
	a) de 01/01/2013 a 31/12/2016 esteve afastado da Prefeitura, em face de ter expirado seu mandato em 31/12/2012; 
	b) foi reeleito e reassumiu a Prefeitura, em 01/01/2017;
	c) os documentos necessários à elaboração de sua defesa foram destruídos em incêndio havido em maio de 2018 no arquivo da Prefeitura.
10.	A argumentação apresentada pelo recorrente não merece prosperar.
11.	Em primeiro lugar, inexistem nos autos elementos de convencimento mediante os quais se possa ter por comprovada a boa e regular aplicação dos recursos objeto das contas.  Os documentos anexados ao instrumento de recurso fazem prova da ocorrência do incêndio referido pelo recorrente, mas não da alegada destruição dos documentos necessários à comprovação do emprego dos recursos - em que se poderia fundar, tal como pedido, julgamento no sentido da iliquidez das contas.
12.	Em segundo, conforme registra a unidade técnica:
13.6. Da leitura do trecho infratranscrito do laudo trazido à peça 58 consta que, não foi atingida pelo fogo sala integrante do arquivo em que havia documentos e que parte destes restou protegida até mesmo da queda de parte do forro de gesso daquele espaço físico em razão do calor:
Ainda com relação aos exames periciais, a sala contígua ao Arquivo, que dele faz parte, apesar do fogo não ter chegado ali, a ação do calor destruiu parte do forro de gesso e da coberta, os quais tiveram os escombros espalhados sobre o piso daquele ambiente, que também teve parte do mobiliário e documentos, protegidos por um segmento de plástico. [grifouse]
13.7. Quer dizer, a possibilidade de que os documentos necessários à comprovação do bom e regular emprego dos recursos objeto das contas estivessem entre os não atingidos pelo fogo implica inexistência de prova cabal da destruição alegada e, conseguintemente, de iliquidez das contas por caso fortuito ou força maior decorrente da suposta destruição. 
13.	Por último, o recorrente reassumiu a Prefeitura em 01/01/2017 e o incêndio ocorreu apenas em maio de 2018, ou seja, houve um período de quase um ano e meio para que os devidos ajustes na prestação de contas fossem efetuados durante sua gestão.
	Ante o exposto, VOTO para que este Tribunal adote a minuta de Acórdão que trago à apreciação deste Colegiado.
TCU, Sala das Sessões Ministro Luciano Brandão Alves de Souza, em 21 de junho de 2022.
Ministro JOÃO AUGUSTO RIBEIRO NARDES 
Relator